【裁判字號】    97,消債更,1431
【裁判日期】    980112
【裁判案由】    更生事件
【裁判全文】
臺灣臺南地方法院民事裁定          97年度消債更字第1431號
聲  請  人
即  債務人  乙○○
代  理  人  徐豐益律師
上列當事人因消費者債務清理事件聲請更生及保全處分，本院裁
定如下：
    主    文
聲請駁回。
本院於民國九十七年十二月二日所為准許保全處分之裁定應予撤
銷。
聲請程序費用新臺幣壹仟元由聲請人負擔。
    理    由
一、本件聲請意旨略以：聲請人即債務人乙○○現為民俗療法按
    摩師，每月收入新臺幣（下同）27,000元，除此收入外，尚
    有土地1筆、房屋1棟、汽車1輛及存款2筆共454 元，然累積
    債務總金額已達2,269,689 元，而債務人有不能清償債務之
    情事，前已提出債權人清冊，以書面向最大債權金融機構陽
    信商業銀行股份有限公司（下稱陽信商業銀行）請求共同協
    商債務清償方案，惟陽信商業銀行要求債務人每月還 5,213
    元，而債務人每月靠民俗療法按摩平均月收入27,000元，扣
    除必要支出僅剩不多，債務人為表示最大誠意，願意每月週
    轉3,000 元來償還銀行債務，因雙方有金額差距，協商因而
    不成立，又其無擔保或無優先權之債務總額未逾1,200 萬元
    ，復未經法院裁定開始清算程序或宣告破產，為此，依消費
    者債務清理條例提出本件更生之聲請等語。
二、按債務人不能清償債務或有不能清償之虞者，得依本條例所
    定更生或清算程序，清理其債務，消費者債務清理條例第 3
    條定有明文。又聲請更生或清算不合程式或不備其他要件者
    ，法院應以裁定駁回之，但其情形可以補正者，法院應定期
    間先命補正，復為同條例第 8條所明定。衡諸債之關係，係
    以當事人間之信賴關係為基礎，為社會經濟組織之重要支柱
    ，故當事人於以法律行為追求自己之利益之際，亦應顧及對
    方之利益，並考量債權債務在社會上之作用，本於誠實及信
    用之原則，行使債權及履行債務。是對於已陷入經濟上困境
    之消費者，若任其於惡性循環之債務窘境中生存，將衍生嚴
    重之社會問題，難以維持安定之社會經濟秩序，故為兼顧債
    權人、債務人雙方之利益，對陷於經濟上困境之消費者，乃
    允其於消費者債務清理條例施行後，得選擇以重建型之更生
    程序或清算型之清算程序清理其債務，藉以妥適調整債務人
    與債權人及其他利害關係人間之權利義務關係，保障債權人
    獲得公平受償，並謀求消費者經濟生活之重建復甦機會。惟
    若債務人履行債務並無困難，僅係為圖謀減免債務，而不為
    債務之履行，自有違債權契約為誠信契約之本旨。
三、經查，本件債務人前於消費者債務清理條例施行後，曾以書
    面向最大債權金融機構陽信商業銀行請求共同協商，於前置
    協商程序中，債權人陽信商業銀行所提出之還款方案為「分
    180期償還，年息0%，全體無擔保債務總額938,321元，每月
    攤還金額5,213 元」，然債務人於面談時未能接受足以負擔
    之還款方案，要求期付金降至3,000 元，因此陽信商業銀行
    以「未能接受顯足以負擔之還款方案」為由，於97年11月18
    日出具前置協商不成立通知書與聲請人，有債權人陽信商業
    銀行提供之前置協商不成立通知書、消費者債務清理條例前
    置協商作業檢核表、銀行公會前置協商還款方案試算表、財
    團法人金融聯合徵信中心回報債權金額資料及民事陳報狀在
    卷可稽。
四、聲請人雖主張其現為民俗療法按摩師，每月收入27,000元，
    惟陽信商業銀行要求債務人每月還5,213 元，而債務人每月
    靠民俗療法按摩平均月收入27,000元，扣除必要支出，包括
    個人生活必要費用9,829元、扶養二名未成年子女費用共6,5
    00元、教育費760元、醫療費888元、健保費911 元、房貸與
    配偶共同分擔3,099元、賦稅1,194元，總計23,181元，僅剩
    不多，債務人為表示最大誠意，願意每月週轉3,000 元來償
    還銀行債務，因雙方有金額差距，協商因而不成立等語，然
    查：
  (一)依行政院內政部所公告97年度臺灣省低收入戶最低生活費用
    每人每月為 9,829元，該生活費標準係按照政府最近一年平
    均每人消費支出（包括食品費、衣著鞋襪費、房租水電費、
    家居管理費、醫療保健費、交通通訊費、娛樂教育費及雜項
    支出）百分之60訂定，有內政部歷年最低生活費一覽表一份
    在卷可稽，是應認以此9,829 元為債務人每月之生活費用，
    債務人主張超越此範圍部分顯不足採信，況且，債務人在履
    行債務期間，須經歷經濟困苦之過程，其生活開銷理當予以
    節制，除應積極開源，努力勤奮工作以增加收入償還債務外
    ，其生活更須儉樸，且適當控制其生活費用支出，以達成勉
    力履行債務，以符合公平正義及誠信原則，是認聲請人每月
    必要生活費用（包含食、衣、住、行、強制性保險等）依上
    開標準以每月9,829元計算，始屬合理。
  (二)債務人自陳：每月須與配偶甲○○共同分擔房貸3,099 元，
    有不能清償債務之情事云云。惟查：債務人係以其所有坐落
    臺南市○區○○段0000-0000 號土地及門牌號碼臺南市○區
    ○○路20號之12四樓房屋一棟向債權人陽信商業銀行設定本
    金最高限額抵押權1,920,000元而擔保借款1,600,000元，約
    定借款期間至133年5月27日，而該不動產之抵押借款至97年
    12月止，貸款餘額僅剩1,321,616 元等情，有土地及建物登
    記謄本可憑，並經本院向擔保債權人陽信商業銀行查明函覆
    屬實。又衡之常情，銀行辦理不動產擔保貸款，先由徵信單
    位就提供擔保之不動產完成估價、鑑價工作，再依鑑價結果
    辦理擔保借款，故其貸與金額一定在鑑價金額之內，以憑保
    障其後不履行而拍賣擔保物完全取償，復參酌近年來不動產
    行情持平，並無太大變動，上開不動產之市價與債務人向陽
    信商業銀行借款時之價額應無太大差異，況且經本院依職權
    調取債務人之稅務電子閘門財產所得調件明細表所載，債務
    人所有之上開不動產僅以房屋現值及土地公告現值計算，價
    值即已達1,439,380 元，更何況，該等不動產業經本院97年
    度執字第79978 號強制執行事件委託施明正建築師事務所鑑
    價，鑑價總金額為2,869,963 元，此有債務人提出之施明正
    建築師事務所「不動產估價報告書」1 紙在卷可稽，是上開
    不動產價值至少介於140餘萬元至280餘萬元間，而債務人前
    述擔保之抵押借款債務既僅餘1,321,616 元，債務人若能妥
    適處分上開不動產，用以清償抵押借款債務後，所餘非不能
    再清償無擔保借款之債務。再者，債務人之配偶甲○○名下
    亦有土地1筆及房屋1棟，以1個家庭僅須有1自用住宅作為安
    居處所為已足，因此債務人非不能居住於配偶甲○○名下之
    房地，其要無於已負債累累之情形下，復每月增加房貸之支
    出。更且，人民安居並不以居住於自有住宅為必要，租屋居
    住亦為目前社會眾多經濟狀況無力負擔購屋支出之人的安居
    方式，且因租屋支出並得為所得稅之扣減額，故租屋居住毋
    寧是自認經濟負擔沉重之人減輕負擔的另一種生活方式。本
    件債務人就其所有之房地仍有抵押貸款之分期款尚在繳付之
    中，因此，若能妥適將該房地變賣清償債務後，其雖增加租
    屋支出，但同時減少貸款支出，故除所住房屋非己所有外，
    對其一家人之生活影響應屬極微。是以，債務人未將上開不
    動產處分變現，仍按月支付貸款以圖保留資產，縱因此而導
    致無力清償債務，亦係債務人自身考量所致，其主張有不能
    清償債務之情事，尚難採信。
  (三)基上所陳，債務人每月個人生活必要費用及二名未成年子女
    扶養費支出以16,329元（計算式：9,829＋6,500＝16,329）
    即已足。
五、綜上所述，本件債務人平均每月收入27,000元，扣除債務人
    每月個人生活必要費用及二名未成年子女扶養費合計共16,3
    29元後，餘額10,671元，縱使再扣除房貸每月3,099 元，亦
    有餘額7,572 元。綜觀債務人之財產、收入資料、必要生活
    支出等情，債務人應有能力償還債權人所提出「分180 期償
    還，年息0%，全體無擔保債務總額938,321 元，每月攤還金
    額5,213 元」之還款方案，以與各債權人達成分期償還之協
    議，債務人捨此不為，卻提出「月付3,000 元」之還款方案
    ，並於債權銀行拒絕其還款方案後，主張其不能清償債務云
    云，自不足採。更且，債務人在每月有固定收入之狀況下，
    要求每月僅能還款3,000 元，卻有能力委任律師事務所協商
    處理債務問題，益徵聲請人無共同協商之意願，而欲利用更
    生或清算程序解消債務，自不足取。
六、末按現代社會經濟之本質係以貨幣為媒介的「信用經濟」型
    態，藉由信用制度的運行和擴展，交易者透過債權債務的建
    立來實現商品交換或金融交易，使市場經濟活絡並不斷拓展
    其深度和廣度。故而欲評估債務人是否符合「不能清償債務
    」之要件，應斟酌債務人之債務總額、債務人之年齡、工作
    能力，並衡諸債務人未來可正常獲得之勞務報酬、財產等綜
    合加以考量，亦即須加計債務人之未來償債能力，以評估債
    務人就其所積欠之總債務是否根本已清償不能或有不能清償
    之虞。本件如以前述最大債權人金融機構陽信商業銀行於前
    置協商程序中所提供之清償方案，依債務人現為民俗療法按
    摩師，有穩定之工作、其月收入尚可、未來償債能力不無增
    加可能等情觀之，債務人並非不能清償債務。
七、綜上所述，債務人既非不能清償債務或有不能清償之虞，其
    更生之聲請即不符消費者債務清理條例第 3條所定要件，且
    上開欠缺又屬無從補正，依上開說明，自應駁回其更生之聲
    請，爰裁定如主文。
八、又本件更生之聲請既經駁回，原保全處分已無必要，本院並
    依消費者債務清理條例第19條第3 項規定，依職權撤銷97年
    12月2 日所為准許保全處分之裁定，爰裁定如主文第二項所
    示。
中    華    民    國    98    年    1    月    12     日
                  民事第三庭    法  官  黃聖涵
上為正本係照原本作成
如不服本裁定，應於裁定送達後10日內，以書狀向本院提出抗告
，並繳納抗告費新臺幣1千元。
中    華    民    國    98    年    1    月     15    日
                                書記官  朱小萍


司法院資訊處製作；財團法人民間司法改革基金會備份。
